【裁判字號】    98,消債抗,221
【裁判日期】    980612
【裁判案由】    更生事件
【裁判全文】
臺灣板橋地方法院民事裁定           98年度消債抗字第221號
抗  告  人  甲○○
上列抗告人依消費者債務清理條例聲請更生事件，對於中華民國
98年5 月18日本院97年度消債更字第2098號裁定提起抗告，本院
管轄非訟事件第二審程序之合議庭裁定如下：
    主      文
抗告駁回。
抗告程序費用新臺幣壹仟元由抗告人負擔。
    理      由
一、本件抗告意旨略以：消費者債務清理條例（下稱消債條例）
    第151 條第5 項但書所稱「因不可歸責於己之事由，致履行
    顯有重大困難」，於如發生債務人財產狀況無甚變動，但因
    協商時居於劣勢，而未能實質協議，僅為爭取利息減少及分
    期清償之些許優惠，勉於同意，但其財產及收入客觀上難以
    如期履行之例外情形，亦應認該當。抗告人前任職於第三人
    鴻友汽車有限公司（下稱鴻友公司），惟因景氣蕭條，每月
    薪資自原本新臺幣（下同）約30,000元，至民國95、96年度
    年所得僅為238,800 元、208,800 元，平均每月所得僅19,9
    00元、17,400元，而抗告人曾於95年間與最大債權金融機構
    台新國際商業銀行股份有限公司（下稱台新銀行）達成債務
    協商，須按月繳納17,146元，以抗告人96年平均月薪扣除上
    開協商金額後，僅餘254 元，顯無法依內政部公告95年度臺
    灣省每人每月最低生活費9,210 元而維生，是協商條件並未
    審酌抗告人實際生活經濟狀況，實係抗告人為爭取利息減少
    及分期清償之些許優惠下始勉於同意，是抗告人因薪資逐漸
    減少，遂致毀諾，自符合「因不可歸責於己之事由，致履行
    顯有重大困難」之要件。次以抗告人目前為第三人昂升股份
    有限公司（下稱昂升公司）之臨時工，每月薪資平均為15,0
    00元，因昂升公司係以現金發放薪資，致抗告人僅能提出收
    入切結書，另抗告人確已將鴻友公司之投資退股，此亦可向
    鴻友公司查詢，惟原審未依消債條例第9 條之規向上開公司
    查詢，逕以未更新之國稅局財產資料予以審認，進而認抗告
    人未提供證明致無從判斷，認事用法亦有違誤等情，爰請求
    廢棄原裁定，並准抗告人開始更生程序。
二、按「聲請更生或清算不合程式或不備其他要件者，法院應以
    裁定駁回之，但其情形可以補正者，法院應定期間先命補正
    」；「債務人與金融機構協商成立者，不得聲請更生或清算
    。但因不可歸責於己之事由，致履行顯有重大困難者，不在
    此限」；「本條例施行前，債務人依金融主管機關協調成立
    之中華民國銀行公會會員辦理消費金融案件無擔保債務協商
    機制與金融機構成立之協商，準用前項之規定。」，消債條
    例第8 條、第151 條第5 項、第6 項分別定有明文。準此，
    債務人如於消債條例施行前，已利用金融主管機關協調成立
    之中華民國銀行公會會員辦理消費金融案件無擔保債務協商
    機制，與金融機構成立協商，即須按其條件履行清償債務，
    僅於事後發生情事變更，在清償期間收入或收益不如預期，
    致該方案履行困難甚履行不能，且因有不可歸責於債務人之
    事由，始得依消債條例第151 條第5 項但書之規定聲請更生
    或清算。至如認該協商方案履行有其他不適當情形，即應再
    循協商途徑謀求解決，不得逕依消債條例聲請更生或清算，
    蓋該債務清償方案係經債務人行使程序選擇權而與債權人締
    結之債務清理契約，其即應受該契約之拘束，且消債條例更
    生之規範目的，係在維持債務人基本生活之情況下，於債務
    人之能力範圍內盡力清償債務，非謂債務人得任意利用裁判
    上債務清理程序以減輕債務。
三、抗告人於消債條例施行前，曾依照中華民國銀行公會會員辦
    理消費金融案件無擔保債務協商機制，與台新銀行達成協商
    ，雙方約定抗告人自96年1 月起分120 期，週年利率按1%計
    算，按月於每月10日以17,146元依各債權銀行債權金額比例
    清償各項債務，直至全部清償為止，此有協議書及無擔保債
    務還款計劃影本各1 件為證，抗告人於協商成立後始聲請更
    生，自須符合「不可歸責於己之事由致履行顯有重大困難」
    之法定要件，方為適法。茲析述如下：
（一）抗告人係以協商時其每月收入約有30,000元，然自96年7
      月起，因景氣影響公司收入，抗告人薪資驟減為18,000元
      ，之後更被迫離職，目前從事打零工工作，收入僅15,000
      元左右，無力繳付協商款而毀諾，顯有不可歸責於聲請人
      之事由云云。惟查，抗告人對於其所主張有收入減少或非
      自願性離職之事實，並未提出任何證據已證明其主張為真
      實，經原審於98年3 月25日裁定諭知補正後，抗告人雖於
      98年4 月7 日提出陳報狀，惟細繹該陳報狀，抗告人仍未
      提出上開情事之相關資料，是原審自無從判斷其主張是否
      為真實；且依抗告人之陳述，其係因任職鴻友公司期間，
      債權人頻頻打電話至公司要求清償債務，鴻友公司要求其
      先處理債務問題，其不得已只好離職等語，則抗告人自鴻
      友公司離職之原因，是否全然係出於不可歸責於抗告人之
      事由，尚屬有疑。抗告意旨雖以原審並未依消債條例第9
      條之規定為職權調查，然抗告人聲請更生，當負有釋明本
      件符合「不可歸責於己之事由致履行顯有重大困難」要件
      之責，且原審已依消債條例第8 條但書之規定，依法裁定
      命抗告人補正上開事項，上開事項應係抗告人得補正之事
      項，是本件純係抗告人未依該補正裁定為完整之補正釋明
      ，自不得因果倒置，置此補正釋明之責於不顧，反而指摘
      原審未依職權調查，是抗告人以此為由主張原裁定不當云
      云，洵非有理。
（二）抗告人主張其於協商成立後之97年8 月毀諾（見原審卷第
      12頁），是其於毀諾當時，是否符合消債條例第151 條第
      5 項但書之要件，應為本件之重要事項。經核抗告人於原
      審提出其於97年9 月26日查詢之全國財產稅總歸戶查詢清
      單所示（見原審卷18頁），抗告人於查詢時尚有鴻友公司
      投資共計400,000 元，抗告人雖陳稱上開投資已於97年7
      月25日退股等情，然該財產歸戶清單查詢時間為97年9 月
      26日，依該稅捐機關之資料，該查詢時點抗告人仍有上開
      投資財產別，是原審因此無從採信抗告人所稱已於97年7
      月25日退股一節為真實，亦難認有何違誤。尤有甚者，抗
      告人既有上開股本及投資收入，如依其主張業於97年7 月
      25日退股之情並非虛罔（見原審卷第61頁），其應於斯時
      已領回上開400,000 元之股款，而此金額約達其96年度薪
      資收入（208,800 元）之2 倍，是抗告人之清償能力因此
      項收入之增加而提高，惟抗告人係遲於上開退股後之97年
      8 月始為毀諾，亦難認其毀諾有何正當事由，則其主張協
      商成立後，有不可歸責於己致履行困難之情事，即屬不可
      採信。
四、綜上所述，抗告人聲請更生，既未依消債條例第8 條但書補
    正相關必要事項予以釋明，亦係違反消債條例第151 條第5
    項、第6 項所定情形，其聲請即有未合，原裁定駁回抗告人
    更生之聲請，並無不當，抗告意旨指摘原裁定為不當，求予
    廢棄，為無理由，應予駁回。
五、據上論結，本件抗告為無理由，依消債條例第11條第2 項、
    第15條，民事訴訟法第495 條之1 第1 項、第449 條第1 項
    、第95條、第78條，裁定如主文。
中    華    民    國    98    年    6     月    12    日
                  民事第二庭    審判長法  官  蕭胤瑮
                                      法  官  連育群
                                      法  官  鍾啟煌
以上正本證明與原本無異
本裁定不得再抗告
中    華    民    國    98    年    6     月    12    日
                                      書記官  黃琴茜


司法院資訊處製作；財團法人民間司法改革基金會備份。
